【裁判字號】    98,交聲,3546
【裁判日期】    981231
【裁判案由】    違反道路交通管理處罰條例聲明異議
【裁判全文】
臺灣桃園地方法院刑事交通事件裁定    98年度交聲字第3546號
原處分機關  交通部公路總局新竹區監理所中壢監理站
異  議  人
即受處分人  甲○○
上列異議人即受處分人因違反道路交通管理處罰條例案件，對於
交通部公路總局新竹區監理所中壢監理站民國98年11月27日壢監
裁字第裁53-DB0000000號違反道路交通管理事件裁決書所為之處
分（原舉發通知單案號：桃園縣政府警察局桃警局交字第DB0000
000號）聲明異議，本院裁定如下：
    主    文
原處分撤銷。
甲○○汽車駕駛人，駕駛汽車經測試檢定酒精濃度超過規定標準
經吊扣駕駛執照，並於吊扣期間內再有駕駛汽車經測試檢定酒精
濃度超過規定標準，吊銷駕駛執照，三年內不得考領駕駛執照。
    理    由
一、聲明異議意旨略以：異議人即受處分人（下稱異議人）於民
    國98年1 月22日下午7 時58分許，駕駛車牌號碼SLZ-939 號
    輕型機車，行經桃園縣中壢市○○路、九和二街口，因酒後
    駕駛輕型機車為警查獲，經監理站裁決駕駛執照吊扣期間駕
    駛汽車，且酒精濃度超過規定標準，吊銷駕駛執照，並應參
    加道路交通安全講習，原處分機關認事用法均有違誤，爰聲
    明異議，請求撤銷原處分云云。
二、原處分意旨略以：異議人於上揭時間，駕駛車牌號碼SLZ-93
    9 號輕型機車，行經桃園縣中壢市○○路、九和二街口，經
    桃園縣政府警察局中壢分局中福派出所警員查獲「騎乘機車
    酒後駕車，經警攔停酒測值為0.82mg/L」之違規事實，而當
    場掣單舉發，此有桃園縣政府警察局桃警局交字第DB000000
    0 號舉發違反道路交通管理事件通知單（下稱舉發通知單）
    在卷可稽。嗣原處分機關並據以裁決，以異議人前已違反同
    條例第35條第3 項之規定（裁處法條漏列道路交通管理處罰
    條例第67條第2 項），吊扣其違規當時所持駕照資格後，於
    吊扣期間再有同條例第1 項之情形，裁處罰鍰6 萬元，吊銷
    駕駛執照，施以道安講習，此亦有交通部公路總局新竹區監
    理所中壢監理站壢監裁字第裁53-DB0000000號違反道路交通
    管理事件裁決書（下稱裁決書）附卷可據。
三、按汽機車駕駛人飲用酒類或其他類似物後其吐氣所含酒精濃
    度超過每公升0.25毫克或血液中酒精濃度超過百分之0.05以
    上者，不得駕車；又汽機車駕駛人，駕駛汽機車經測試檢定
    酒精濃度超過規定標準者，處新臺幣（下同）15,000元以上
    60,000元以下罰鍰，並當場移置保管該汽車及吊扣其駕駛執
    照1 年；另汽機車駕駛人經依前開規定吊扣駕駛執照，並於
    吊扣期間內再有前開情形者，處6 萬元罰鍰，並當場移置保
    管該汽機車及吊銷其駕駛執照，並應接受道路交通安全講習
    ，道路交通安全規則第114 條第2 款、道路交通管理處罰條
    例第35條第1 項第1 款、第3 項前段、第24條第1 項第2 款
    分別定有明文。又按汽車駕駛人，因違反道路交通管理處罰
    條例及道路交通安全規則之規定，受吊銷駕駛執照處分時，
    吊銷其持有各級車類之駕駛執照；汽車駕駛人，曾依道路交
    通管理處罰條例第35條第3 項前段規定吊銷駕駛執照者，3
    年內不得考領駕駛執照，道路交通管理處罰條例第68條、第
    67條第2 項前段亦分別定有明文。次按汽車駕駛人取得高一
    級車類之駕駛資格者，應換發駕駛執照，並准其駕駛較低級
    車類之車輛，其已領有普通重型機器腳踏車駕駛執照者，得
    駕駛輕型機器腳踏車。道路交通安全規則第61條第1 項第7
    款亦有明文。
四、經查：
  (一)本件異議人甲○○前於97年8 月8 日下午6 時35分許，因酒
    後駕駛車牌號碼SLZ-939 號輕型機車，經酒測酒精濃度超過
    規定標準，經裁處30,000元，並吊扣其所有之普通重型機車
    駕駛執照12個月（吊扣期間自97年8 月11日至98年8 月10日
    止）等情，此有交通部公路總局新竹區監理所中壢監理站傳
    真之桃園縣政府警察局97年8 月8 日桃警局交字第DB000000
    0 號舉發通知單、該監理站97年8 月11日壢監裁字第裁53-D
    B0000000號裁決書、駕駛執照吊扣執行單、異議人普通重型
    機車駕駛執照影本、機車駕照基本資料及違規查詢報表各乙
    件，存卷可參。詎異議人另於98年1 月22日下午7 時58分許
    ，於飲酒後吐氣所含酒精濃度達每公升0.82毫克，已超過規
    定標準（即吐氣所含酒精濃度超過每公升0.25毫克）之情形
    下，猶駕駛前述之車牌號碼SLZ-939 號輕型機車，於行經桃
    園縣中壢市○○路與九和二街口，為桃園縣政府警察局中壢
    分局中福派出所警員攔檢查獲並開單告發，有桃園縣政府警
    察局所填製之桃警局交字第DB0000000 號舉發通知單，及原
    處分機關所填製之壢監裁字第裁53-DB0000000號裁決書各乙
    紙在卷可稽，故異議人確有上開違規事實，足堪認定。
  (二)惟按一行為同時觸犯刑事法律及違反行政法上義務規定者，
    依刑事法律處罰之，但其行為應處以其他種類行政罰或得沒
    入之物而未經法院宣告沒收者，亦得裁處之，此為行政罰法
    第26條第1 項所明定。是探究其立法目的，乃一行為同時觸
    犯刑事法律及違反行政法上義務規定時，由於刑罰與行政罰
    同屬對不法行為之制裁，而刑罰之懲罰作用較強，故依刑事
    法律處罰，即足資警惕時，實無一事二罰再處行政罰之必要
    ；且刑事法律處罰，由法院依法定程式為之，較符合正當法
    律程式，應予優先適用，在刑事訴追、審判程序尚未終局確
    定前，行政機關自不得逕予裁罰，但罰鍰以外之沒入或其他
    種類行政罰，因兼具維護公共秩序之作用，為達行政目的，
    行政機關仍得併予裁處。此所稱「其他種類行政罰」，係指
    違反行政法上之義務應受「裁罰性」之「不利處分」而言，
    依行政罰法第2 條規定，應包括行政上限制或禁止效力之吊
    扣證照、禁止考領駕照及強制施以道路交通安全講習等處分
    在內，合先敘明。
  (三)次按刑事訴訟法第253 條之1 所指之緩起訴處分，係介於起
    訴與微罪職權不起訴間之緩衝設計，而在內容及要件上與依
    同法第252 條所為之不起訴處分均有所不同。又檢察官對被
    告為緩起訴處分時，依同法第253 條之2 第1 項規定對被告
    所為之指示及課予之負擔，雖非刑罰，但對被告迭有財產減
    少及自由受限之影響，性質上可謂刑事處分，且緩起訴制度
    雖以特別預防為優先考量，但在具體個案決定上，實亦達到
    一般預防的作用及報應理念，基於一行為不二罰原則，異議
    人既已就其行為受到刑事處分，自不應因同一行為再受到國
    家的處罰（臺灣高等法院暨所屬法院96年法律座談會刑事類
    提案第36號研討結論參照）。又行政罰法第26條第2 項明定
    ：前項行為如經不起訴處分或為無罪、免訴、不受理、不付
    審理之裁判確定者，得依違反行政法上義務規定裁處之，此
    顯係針對第1 項「刑事法優先原則」所建立之一行為不二罰
    原則下的補充規定，蓋刑事程序中之「不起訴處分」、「無
    罪、免訴、不受理、不付審理之裁判」者，均屬對於被告不
    為刑事處罰之結果，此時因刑事處罰不存在，對該刑事不處
    罰之行為，依違反行政法上義務規定裁處，自不致有一行為
    二罰之情。換言之，所以得依行政罰法裁處，係因為於刑事
    程序中之該被告並未受到刑事處罰之效果，而觸犯刑事法律
    之犯罪行為，除得經檢察官之起訴，並由法院審理後，為有
    罪科刑、無罪、免訴、不受理、不付審理之裁判，或經檢察
    官為不起訴處分之外，尚有「緩起訴處分」；故所謂「緩起
    訴處分」是指雖然合乎起訴要件及門檻，惟檢察官基於便宜
    原則的考量，尤是一般預防與特別預防之目的，課予被告一
    定的負擔或指示後，予以暫緩起訴之裁量處分，緩起訴就其
    效果而言，類似不起訴處分，但若被告並未遵守其負擔或指
    示者，或符合一定法定要件者，檢察官得撤銷該處分，其後
    該案件可能提起公訴而受刑事處罰，故須待緩起訴處分實質
    確定時，亦即緩起訴期間屆滿且未被撤銷者，被告才最終地
    確定免於受刑事訴追。是此際依行政罰法第26條第2 項之立
    法意旨，原處分機關對該行為始得為行政裁罰，亦即在緩起
    訴期間內，該緩起訴處分仍有被撤銷之可能，原處分機關若
    同時依法為行政裁決，將使受處分人有遭受行政處罰及刑事
    訴追之危險，顯與行政罰法第26條規定之立法意旨相違背。
  (四)本件異議人於98年1 月22日下午7 時58分許，飲用酒類已達
    不能安全駕駛動力交通工具，猶駕駛車牌號碼SLZ-939 號輕
    型機車，行經桃園縣中壢市○○路與九和二街口，經警測得
    呼氣酒精濃度達每公升0.82毫克乙節，另涉犯刑法第185 條
    之3 之公共危險罪嫌，經警移送偵查，復經臺灣桃園地方法
    院檢察署檢察官以98年度速偵字第848 號為緩起訴處分，諭
    知緩起訴期間2 年，並應向國庫支付30,000元，及參加酒駕
    認知輔導教育課程1 場次，嗣該緩起訴處分於98年2 月23日
    確定，緩起訴期間自98年2 月23日起算，至100 年2 月22日
    期滿等情，亦有前開緩起訴處分書、臺灣高等法院被告前案
    紀錄表、臺灣桃園地方法院檢察署98年3 月30日沒金字第98
    000973號繳款收據等件附卷足憑，堪認屬實。準此，本件異
    議人之緩起訴處分期間迄於100 年2 月22日始予屆滿，於此
    之前，刑事追訴程序尚未終局確定，則原處分機關遽於98年
    11月27日裁處異議人罰鍰60,000元，顯與行政罰法第26條第
    1 項前段、第2 項之規定有違，自非妥適。至原處分機關所
    為之吊銷駕駛執照之行政處分，究其性質，均屬對於預防將
    來再犯危險兼具維護公共秩序作用之行政管制罰，而與行政
    罰鍰係屬對於過去違反行政法上義務之行為予以處罰之行政
    秩序罰，有所不同，且其立法目的亦與刑罰有別，從而前揭
    行政罰法第26條所定之一事不二罰之原則，於此並無適用餘
    地，得據以處罰異議人吊銷駕駛執照。
  (五)另按94年12月14日修正前道路交通管理處罰條例第68條原規
    定：「汽車駕駛人，因違反本條例及道路交通安全規則之規
    定，受吊扣或吊銷駕駛執照處分時，吊扣或吊銷其持有各級
    車類之駕駛執照」；修正後同條文則規定：「汽車駕駛人，
    因違反本條例及道路交通安全規則之規定，受吊銷駕駛執照
    處分時，吊銷其持有各級車類之駕駛執照」。其修正原因乃
    舊法將違規駕駛人所持有各級車類之駕駛執照一併吊扣，失
    之過酷，影響人民工作及生活甚鉅，故依修正後規定，受吊
    扣駕駛執照處分時，不再吊扣其持有各級車類之駕駛執照。
    是以行為人有前揭道路交通管理處罰條例第35條第1 項第1
    款所規定之違規行為，而須吊扣駕駛執照時，僅能吊扣行為
    人當時駕駛該違規車輛所憑之駕駛執照，而不得吊扣該違規
    行為人所持有、與駕駛違規車輛無關之其他各級車類駕駛執
    照，亦即道路交通管理處罰條例第35條第1 項第1 款規定之
    「吊扣駕駛執照」，係指「吊扣駕駛人酒後違規駕駛時，駕
    駛該違規車輛所憑之駕駛執照」，故已領有輕型機車駕駛執
    照者，酒後違規駕駛輕型機車時，吊扣者即係該駕駛者之輕
    型機車駕駛執照，不得吊扣該駕駛者領有之其他汽車或機車
    駕駛執照。
  (六)依前揭94年12月14日修正前、後之道路交通管理處罰條例第
    68條之規定、修正理由及對道路交通管理處罰條例第35條第
    1 項第1 款規定之解釋意旨，原處分機關前於97年8 月11日
    對異議人以違反道路交通管理處罰條例第35條第1 項第1 款
    ，對異議人之違規行為裁處罰鍰30,000元並吊扣上開駕駛執
    照12個月，就吊扣「普通重型機車」駕駛執照部分固有疑義
    ，惟異議人依法至少於12個月期間不得駕駛其於前述97年8
    月8 日違規當時所駕駛之普通輕型機車，換言之，前述違規
    行為依道路交通管理處罰條例第35條第1 項第1 款規定應受
    之處分者，乃限制其駕駛輕型機車之權利，即吊扣輕型機車
    之駕駛執照，且其再於98年1 月22日同因酒後駕車而有本件
    違規行為時，尚於吊扣期間內，亦有前揭違規查詢報表、駕
    駛執照吊扣執行單在卷可考。詎異議人復因酒後駕駛該普通
    輕型機車，另經原處分機關於98年1 月22日以異議人違反道
    路交通管理處罰條例第35條第3 項，對異議人之違規行為裁
    處罰鍰60,000元，並吊銷普通重型機車駕駛執照，就吊銷普
    通重型機車駕駛執照部分，因「汽車駕駛人，因違反本條例
    及道路交通安全規則之規定，受吊銷駕駛執照處分時，吊銷
    其持有各級車類之駕駛執照」為道路交通管理處罰條例第28
    條定有明文。是以原處分機關依道路交通管理處罰條例第35
    條第3 項、第67條第2 項規定，於98年11月27日以裁決書裁
    處罰鍰60,000元，並吊銷同一駕駛執照，3 年內不得重考，
    均核無違誤，因而本件異議人此部分之聲明異議，為無理由
    。另汽車駕駛人，有第35條第1 項規定之情形者，應接受道
    路交通安全講習，道路交通管理處罰條例第24條第1 項第2
    款固有明文。查本件異議人前揭違規事實係違反道路交通管
    理處罰條例第35條第3 項之於吊扣期間內再有駕駛汽車經測
    試檢定酒精濃度超過規定標準之情形，而非同條第1 項所規
    定之違規行為，是以尚難依同條例第24條第1 項第2 款規定
    ，裁處其接受道路交通安全講習。
  (七)基上，異議人雖有酒後駕車之情，然原處分機關未斟酌上情
    ，遽於其所涉刑事案件緩起訴處分期滿終局確定前，裁處罰
    鍰60,000元，顯悖於行政罰法一行為不二罰原則，容有未當
    ；且其違規行為亦非道路交通管理處罰條例第24條第1 項第
    2 款所定應接受道路交通安全講習之情形，原處分機關裁處
    異議人接受道路交通安全講習，亦非妥適，均無可維持。至
    吊銷駕駛執照部分，因核屬不同種類行政罰，得予處罰，附
    此敘明。
五、綜上所述，本件異議人固於上述時地，有違反酒後駕駛車輛
    ，經測試呼氣酒精濃度超過規定標準之違規行為，然其同一
    行為併觸犯刑事法律，原處分機關亟不得逕予於該案緩起訴
    處分終局確定前再行裁罰異議人罰鍰60,000元，又其係違反
    道路交通管理處罰條例第35條第3 項之規定，無從依道路交
    通管理處罰條例第24條第1 項第2 款規定，令其接受道路交
    通安全講習。是以，異議人此部分聲明異議為有理由，且因
    本件為一交通違規行為，罰鍰部分與吊銷駕駛執照及道路交
    通安全講習處分無從區分，其就吊銷駕駛執照處分之聲明異
    議固無理由，仍應由本院將原處分撤銷，自為裁罰如主文第
    2 項所示，以期適法。
據上論斷，依道路交通管理處罰條例第87條第2 項、道路交通案
件處理辦法第20條前段，裁定如主文。
中    華    民    國    98    年    12    月    31    日
                    交通法庭    法  官  呂美玲
以上正本證明與原本無異。
如不服本裁定，應於裁定送達後5 日內向本院提出抗告狀。
                                書記官  李玉華
中    華    民    國    99    年    1     月    5     日

司法院資訊處製作；財團法人民間司法改革基金會備份。
